臺灣高等法院高雄分院刑事裁定
111年度抗字第228號
抗  告  人  
即  受刑人  陳潤皚


上列抗告人因公共危險案件，不服臺灣高雄地方法院中華民國11
1年7月26日裁定(111年度聲字第1133號)，提起抗告，本院裁定
如下：
    主  文
抗告駁回。
    理  由
一、按犯最重本刑為5年以下有期徒刑以下之刑之罪，而受6月以
    下有期徒刑或拘役之宣告者，得以1,000元、2,000元或3,00
    0元折算1日，易科罰金，但易科罰金，難收矯正之效或難以
    維持法秩序者，不在此限，刑法第41條第1項定有明文。又
    易科罰金制度，其性質屬易刑處分，乃基於特別預防刑事政
    策之立法，冀各罪如因受短期自由刑宣告之受刑人，經由易
    科罰金之處罰促使改過遷善達到復歸社會之刑罰目的；至是
    否有上開法條所稱「難收矯正之效或難以維持法秩序」之情
    形，則係由執行檢察官於具體個案，審酌犯罪特性、情狀及
    受刑人個人因素等事項而為合於立法意旨之裁量，檢察官此
    項裁量權之行使，倘無違法、不當或逾越法律授權等濫用權
    力之情形，即不得任意指摘其執行指揮有何違法、不當，自
    無對之聲明異議之餘地。再者，為妥適運用刑法易服社會勞
    動之相關規定，並使檢察機關辦理易服社會勞動在執行作業
    上有統一客觀之標準可循，法務部於98年7月6日以法檢字第
    0980802521號函訂定檢察機關辦理易服社會勞動作業要點，
    嗣於99年6月3日以法檢字第0990803722號函修正公布並於同
    日生效，其中第5點第8款規定：「有下列情形之一者，應認
    有確因不執行所宣告之刑，難收矯正之效或難以維持法秩序
    之事由：1.三犯以上且每犯皆因故意犯罪而受有期徒刑宣告
    之累犯。2.前因故意犯罪而受逾6 月有期徒刑之宣告，執行
    完畢或赦免後，5 年以內故意再犯本案而受有期徒刑之宣告
    者。3.前因故意犯罪於假釋中，故意再犯本案而受有期徒刑
    之宣告者。4.三犯以上施用毒品者。5.數罪併罰，有4 罪以
    上因故意犯罪而受有期徒刑之宣告者。」。　
二、本件原裁定略以：㈠本件執行檢察官審核後，認受刑人於102
    年任職軍職時，因酒後駕車遭查獲而犯陸海空軍刑法，嗣因
    不思悔改，又於106年酒駕且酒精測試濃度高達0.6MG/L，復
    於111年再犯酒後駕車，顯然明知法律復漠視用路人安全，
    若予以易科罰金，顯難收矯治之效，乃於執行傳票載明本件
    酒駕為第三犯，不准易科罰金、不准易服社勞等情，有卷附
    臺灣高雄地方檢察署得易服社會勞動案件審查表、易科罰金
    案件初核表等資料可查，核與受刑人前案犯行相符，有臺灣
    高等法院被告前案紀錄表及各該刑事判決在卷可參，應認檢
    察官已具體考量受刑人各次酒駕情節，說明受刑人因不執行
    所宣告之刑難以維持法秩序或難收矯正之效，核定原確定判
    決所處有期徒刑4月，不准予易科罰金或易服社會勞動，洵
    屬有據，且所為裁量並無逾越法律授權或恣意專斷等情事，
    尚難認有何執行指揮不當之處。㈡至臺灣高等檢察署研議之
    統一酒駕再犯發監標準原則，僅係敘明行為人5年內3犯酒駕
    原則即「不准」予易科罰金，並不是說行為人如非5年內3犯
    酒駕，一概即「准」予易科罰金，仍應考量「一般預防」及
    「特別預防」之目的，受刑人就此容有誤解，經核於法並無
    不合。
三、抗告意旨略以：㈠檢察官執行命令僅記載「不准易科罰金、
    不准易服社勞，當日即發監執行…」，並未具體敘明理由，
    顯見檢察官未及考量受刑人所犯罪名對於公益危害程度及受
    刑人個人情狀，其執行指揮程序有瑕疵，且從收案至核發執
    行傳票審查程序過程中，並未就抗告人有無難收矯正之效或
    難以維持法秩序之不准易科罰金、易服社會勞動例外事由，
    先讓抗告人有陳述意見之機會，再就受刑人是否有個人特殊
    事由及其事由為何，一併加以衡酌後為決定，即逕行決定及
    核發執行傳票，使抗告人無從即時提出有利於己之具體事項
    提供准駁決定之參考。況本件抗告人僅係5年内第2次酒駕犯
    行，且酒駕情節較第一次輕微，在酒測值達每公升0.29毫克
    情形下，駕駛普通重型機車於市區道路，臺灣高等檢察署研
    議結果所指「受刑人5年内3犯刑法第185條之3第1項之罪者
    ，原則上不准予易科罰金」之情形迥不相符，亦即依研議結
    果系爭案件並非原則上不准予易科罰金之情形，檢察官所為
    不准易科罰金之決定，顯有瑕疵而難認符合正當法律程序之
    要求，應屬執行之指揮不當。㈡原裁定認定，被告已於102年
    間、106年間、111年間三度酒後駕車，顯然明知法律又漠視
    用路人安全，若予以易科罰金，顯難收矯治之效。然抗告人
    就酒後駕車之行為早於庭上懊悔不已，也當庭承諾不再犯罪
    ，抗告人確實應當受罰，然抗告人尚育有二位未成年幼子，
    妻為家管在家照顧二位未成年子女，抗告人平日依靠打臨工
    維持生計，為家中唯一經濟支柱，現又逢疫情期間經濟蕭條
    ，收入不穩固，如入監服刑對家中經濟更為雪上加霜，影響
    甚鉅。抗告人顯有特殊事由不可能再犯。㈢臺灣高雄地方法
    院111年度交簡字第1061號刑事簡易判決判處抗告人得易科
    罰金，原判決法院亦顯然認定抗告人確有悔意，短刑内應無
    再犯之虞，才予易科罰金之刑。㈣刑法第41條雖已刪除「因
    身體、教育、職業…執行顯有困難」之規定，然並非原審裁
    定所述檢察官毋庸審酌，原審裁定認刑法第41條修法後檢察
    官已無庸審查「因身體、教育、職業或家庭之關係或其他正
    當事由，執行顯有困難」等情節，而認定本案檢察官之否准
    易科罰金之執行程序並無不當，顯然係錯誤解釋等語，指摘
    原裁定不當。
四、惟查：㈠本件檢察官於111年6月8日決定不准予易科罰金及易
    服勞役後，除指示書記官以雙掛號傳喚抗告人於同年月30日
    下午到案執行外，並於傳票附記「本件酒駕為第3犯，不准
    易科罰金、不准易服社勞，當日即發監執行，如台端對審核
    結果不服，請於應到日期前，檢具相關資料，向本署承辦股
    陳述意見，並得向諭知該裁判之法院聲明異議。」等語，書
    記官於同日即辦訖，傳票送達之處所為抗告人在高雄市苓雅
    區之住處，此經本院調取執行案件進行單查閱無訛（見本院
    卷第29頁）。是檢察官除已具體說明不准抗告人易科罰金、
    易服勞役之理由外，並告知得檢具事證陳述意見，且從傳票
    寄送日與應到案日之觀之，已預留相當期間讓抗告人有陳述
    及提出有利事證之機會，並無侵害抗告人陳述意見及提出證
    據等正當法律程序上之權利，然抗告人並未向檢察官提出任
    何事證，則檢察官依原訂之執行方法執行，其執行指揮並無
    不當，抗告人提起本件抗告時，除後述有關刑法第41條之修
    法時法務部所為立法說明外，亦未提出任何有利之證據資料
    供審酌，同難為抗告人有利之認定。㈡原裁定以說明臺灣高
    等檢察署研議之統一酒駕再犯發監標準原則，僅認為5年內3
    犯酒駕原則上不准易科罰金，並非認為如果不是5年內3犯酒
    駕，即應准予易科罰金，仍應考量「一般預防」及「特別預
    防」之目的以為審酌，所為說明，於法並無不合。㈢修正前
    刑法第41條第1項有關易科罰金係規定「犯最重本刑為5年以
    下有期徒刑以下之刑之罪，而受6個月以下有期徒刑或拘役
    之宣告，因身體、教育、職業、家庭之關係或其他正當事由
    ，執行顯有困難者，得以1元以上3元以下折算1日，易科罰
    金。但確因不執行所宣告之刑，難收矯正之效，或難以維持
    法秩序者，不在此限。」。因此，在舊法時代，准予易科罰
    金，並以「因身體、教育、職業、家庭之關係或其他正當事
    由，執行顯有困難者」為限， 刑法第41條修正時，主管機
    關法務部之立法說明認為「似嫌過苛」而刪除，並認為「個
    別受刑人如有不宜易科罰金之情形，在刑事執行程序中，檢
    察官得依現行條文第1項但書之規定，審酌受刑人是否具有
    「確因不執行所宣告之刑，難收矯正之效，或難以維持法秩
    序」等事由，而為准許或駁回受刑人易科罰金之聲請，有法
    務部主管法規查詢系統在卷可憑（見本院卷第18頁）。是立
    法說明所稱「似嫌過苛」係指在裁量是否准於易科罰金之際
    ，如尚須考身體、教育、職業等因素時，會提高易科罰金之
    門檻，以致難以易科罰金，產生短期自由刑之流弊，且檢察
    官得運用但書所定「難收矯正之效，或難以維持法秩序」以
    為准駁，不致發生弊端，因而刪除之。具體言之，修法後原
    則上應准予易科罰金，僅在易科罰金會造成「難收矯正之效
    或難以維持法秩序」之情形，始例外不得易科罰金，則解釋
    為該當於但書之要件時，即無須再考慮其他因素（例如家庭
    關係等），並無不當。本件檢察官既認被告係3犯酒後駕車
    ，如易科罰金，難收矯正之效或難以維持法秩序，自無再審
    酌抗告人之身體、教育、職業或家庭之關係等因素。原審據
    以說明「關於受刑人家庭之因素，已非檢察官依法審酌是否
    准予易科罰金或易服社會勞動所應予酌量者，此部分即非本
    院所得審酌。」，所為解釋，於法亦無不合。㈣於法院於判
    決諭知易科罰金時，原則上應准受刑人易科罰金，固已如上
    所述。然法院所諭知者，僅為易科罰金折算之標準，至於是
    否准予易科罰金，則賦予執行檢察官視個案具體情形裁量之
    權限，執行檢察官就受刑人是否有確因易科罰金，而有難收
    矯正之效，或難以維持法秩序之情事，仍有判斷之權限。抗
    告意旨㈢所指「原判決法院亦顯然認定抗告人確有悔意，短
    刑内應無再犯之虞，才予易科罰金之刑。」云云，認檢察官
    之處分不當，不無誤會。㈤退步言之，抗告人尚有配偶及父
    母，且其配偶係83年10月15日生，有本院查得之戶籍資料在
    卷可憑，均非無相當之工作、謀生能力，而受刑人所需接受
    執行之有期徒刑刑期為4月，期間並非漫長，亦難認因抗告
    人入獄，家庭成員之生活即無以為繼，從而原裁定並無不當
    ，抗告意執以指摘，為無理由，其抗告應予駁回。
據上論結，應依刑事訴訟法第412條，裁定如主文。
中　　華　　民　　國　　111 　年　　8 　　月　　31　　日
                  刑事第四庭    審判長法  官  黃建榮
                                      法  官  陳君杰
                                      法  官  李嘉興
以上正本證明與原本無異。
如不服本裁定應於送達後5日內向本院提出抗告狀。
中　　華　　民　　國　　111 　年　　8 　　月　　31　　日
　　　　　　　　　　　　　　　　　　　書記官  賴梅琴